臺灣臺中地方法院刑事判決　　　　　　　96年度易字第1340號
公　訴　人　臺灣臺中地方法院檢察署檢察官
被　　　告　丙○○
選任辯護人　張富慶律師
　　　　　　韓銘峰律師
上列被告因重利案件，經檢察官提起公訴（96年度偵字第3804號）
，本院判決如下：
    主    文
丙○○連續乘他人急迫貸以金錢，而取得與原本顯不相當之重利
，處有期徒刑肆月，如易科罰金，以銀元佰元即新臺幣玖佰元
折算壹日。緩刑貳年。
    犯罪事實
一、丙○○係臺中市○○區○○路4段947號「聯合當鋪」之負責
    人，竟基於貸放款項予急迫、輕率或無經驗之不特定多數人
    以收取重利之概括犯意，(一)先於民國95年3月10日，在其所
    經營之「聯合當鋪」內，趁甲○○急需用錢之際，借款新臺
    幣（下同）5萬元，約定每月為一期，每期每萬元利息900元
    ，並簽發票號為CH688354、面額5萬元之本票，及提供甲○○之國民身分證影本、甲○○之父李明宗所有車牌號碼9V—
    5550號自小客車之行車執照，另填載當票、汽（機）車買賣
    合約、委託切結書、汽車借出使用保管切結書、典當借據收
    據，以供債權之擔保，丙○○因而取得年息百分之一０八與
    原本顯不相當之高額利息；(二)又於95年3月29日，在其所經
    營之「聯合當鋪」內，趁乙○○急需用錢之際，借款10萬元
    ，約定每月為一期，每期每萬元利息900元，並簽發票號為
    TH0000000、面額10萬元之本票，及提供乙○○之國民身分
    證影本、登記乙○○所經營「風華坊」所有車牌號碼3631—
    NE號自小客車之行車執照、臺中市政府核發之「風華坊」營
    利事業登記證，另填載當票、委託切結書、典當借據收據、
    汽車借出使用保管切結書、汽（機）車過戶登記書、汽（機
    ）車買賣合約，以供債權之擔保，丙○○因而取得年息百分
    之一０八與原本顯不相當之高額利息（乙○○先後已繳納三
    期利息共3萬元）；(三)復於95年4月25日，在其所經營之「聯
    合當鋪」內，趁甲○○急需用錢之際，借款1萬元，約定每
    月為一期，每期每萬元利息900元，並簽發票號為TH0000000
    、面額1萬元之本票一紙及填載典當借據收據，以供債權之
    擔保，丙○○因而取得年息百分之一０八與原本顯不相當之
    高額利息（甲○○先後二筆借款，合計已繳納五期利息共2
    萬7千元）。丙○○先後收取重利，合計約5萬7千元。
二、案經臺中市警察局第五分局報告臺灣臺中地方法院檢察署檢
    察官偵查起訴。
    理    由
一、訊據被告丙○○矢口否認有何重利之犯行，辯稱：貸放予被
    害人乙○○、甲○○之款項所收取之利息，均係以每月為一
    期，每期每萬元400元，並收取百分之五之倉棧費，沒有預
    扣利息，因為當鋪均會要求留車，依據當鋪同業公會之函示
    ，當舖業者可以收取合法之倉棧保管費用，但是因為借款人
    都會要求將提供擔保之車輛借予他們使用，所以才未留車，
    伊所收取之利息並未達到重利之標準，且借款人均非係處於
    急迫之情況而來借款云云。經查：
（一）被告係臺中市○○區○○路4段947號「聯合當鋪」之負責
      人，負責該當舖業務之執行，此有臺中市政府所核發「聯
      合當鋪」之營利事業登記證、臺中市政府91年5月10日中
      市府警刑當字第00135號當鋪業許可證各一份在卷可憑（
      參照96年度偵字第3804號偵查卷第12、13頁）。又被告分
      別於95年3月10日、95年4月25日及95年3月29日借款予被
      害人甲○○、乙○○，各5萬元、1萬元及10萬元，分別收
      取每萬元每月900元之費用，並提供簽發面額與借款金額
      相同之本票及自小客車行車執照、被害人甲○○、乙○○
      之國民身分證影本，再填載當票、汽（機）車買賣合約、
      委託切結書、汽車借出使用保管切結書、典當借據收據，
      以供債權之擔保等情，業據被告坦認屬實，核與被害人甲○○、乙○○於警詢中之陳述內容相符，並有被害人乙○○以風華坊名義簽立之當票影本一份（參照96年度偵字第
      3804號偵查卷第14頁）、被害人乙○○國民身分證影本一
      份（參照96年度偵字第3804號偵查卷第16頁）、登記風華
      坊所有車牌號碼3631—NE號自小客車行車執照影本一份（
      參照96年度偵字第3804號偵查卷第17頁）、臺中市政府核
      發「風華坊」營利事業登記證影本一份（參照96 年度偵
      字第3804號偵查卷第18頁）、被害人乙○○簽發之本票、
      委託切結書、典當借據收據、汽車借出使用保管切結書、
      汽（機）車過戶登記書、汽（機）車買賣合約書各一份（
      參照96年度偵字第3804號偵查卷第19至24頁）、被害人乙○○供擔保之自小客車照片四張（參照96年度偵字第38
      04號偵查卷第25頁）、被害人甲○○及其父李明宗國民身
      分證影本和李明宗所有車牌號碼9V—5550號自小客車行車
      執照各一份（參照警卷第6頁）、被害人甲○○簽發之本
      票、典當借據收據各二份及當票、汽（機）車買賣合約一
      份、委託切結書、汽車借出使用保管切結書各一份、（參
      照警卷第7至13頁）在卷可稽，應堪認定。是以，本件主
      要爭點，係在於被告向被害人甲○○、乙○○所收取每萬
      元每月900元之利息中，是否確有被告所抗辯之百分之五
      之倉棧費用在內，實際僅收取百分之四之利息。至於被告
      辯護人抗辯被害人甲○○、乙○○並非處於急迫之情況而
      向被告借款云云，惟依據被害人甲○○、乙○○於警詢中
      均分別陳稱係急需用錢才會向被告所經營之當鋪借款，且
      一般人若非有急用，不可能願意支付高額利息向當鋪借款
      花用，因此，依據常情推論，被害人甲○○、乙○○於警
      詢中指稱急需用錢之急迫情況，符合一般人之經驗法則，
      被告辯護人執此為辯，要屬無據。另外，對於被害人乙○○於警詢中指稱向被告借款利息預扣等語，業經被告於本
      院中所否認，而被害人乙○○經本院傳喚，亦因私下與被
      告達成和解而不願到庭應訊，是以，針對被害人乙○○先
      前於警詢中之陳述內容，在未經具結及交互詰問之過程，
      尚難據以採為不利於被告之事證，因此，本院尚無從據以
      認定被告對於被害人乙○○部分有預扣利息之情事。
（二）按當舖業所收取利息之年利率，最高不得超過百分之四十
      八；除計收利息及倉棧費外，不得收取其他費用，倉棧費
      之最高額，不得超過收當金額百分之五，此觀諸當舖業法
      第十一條第二項、第二十條之規定即明。又當舖所經營者
      係質當業務，所謂質當係指持當人以動產為擔保，並交付
      於當舖業，向其借款，支付利息之行為，當舖業法第三條
      第四款定有明文，則持當人所負之主給付義務係支付利息
      ，至於倉棧費之支付僅係次給付義務，依社會通常之經驗
      ，自無次給付義務之數額高於或相當於主給付義務之理，
      是立法者訂定當舖業法第二十條之限制，旨在保護屬於經
      濟弱勢之持當人，不受當舖業者巧立名目之剝削，故除年
      息百分之四十八外，僅需再支付最多百分之五之費用，絕
      無容認當舖業者可另按月向持當人收取不逾收當金額百分
      之五之費用，因此，所謂不得逾收當金額百分之五之倉棧
      費，係指全部質當含順延質當期間，就同一質當物，無論
      係一次或按月，最高僅得收取合計不逾收當金額百分之五
      之倉棧費，並非每月除月息百分之四（年利率百分之四十
      八）外，可另按月加收不逾百分之五（一年合計可高達百
      分之六十）之倉棧費，此由當舖業法第二十一條規定滿當
      期後，付清利息即可順延質當，而非利息及費用即明。本
      件被告係經營當舖業務之人，就上開社會通常之經驗及立
      法意旨，自當知之甚詳，則其出借每1萬元按月收取利息
      900 元，縱認第一個月係利息月息百分之四加上百分之五
      之倉棧費，符合前揭當舖業法之規定，其後每月仍收取每
      萬元利息900元，高達年息百分之一百零八，自係與原本
      顯不相當之利息，被告以按月收取「倉棧費用」，巧立名
      目，收取與本金顯不相當之利息，應屬無疑。況且，被告
      所使用之空白當票上雖有「倉棧費最高額，不得超過收當
      金額百分之五。依當鋪營業法規定：年利率百分之四十八
      （月息百分之四）。」（參照96年度偵字第3804號偵查卷
      第14 頁），惟觀諸該段註記文字內容可知，倉棧費用之
      金額仍須被告與借款人各別約定，且該段文字後面有「利
      率及費用：」欄位，更徵係交由當鋪業者與借款人達成約
      定後填寫之用，而被告先後於被害人甲○○、乙○○前往
      借款時，均未在當票上詳細記載利息及倉棧費之利率及費
      用，由當票內容即可知悉被害人甲○○、乙○○向被告借
      款時，被告並未詳細告知借款利息僅為月息百分之四，外
      加倉棧費百分之五，復以，本件被害人甲○○、乙○○向
      被告借款，均未留車，被害人並無須額外支付倉棧保管費
      用，被告更無巧立名目向被害人甲○○、乙○○收取倉棧
      費用之理。是以，被告辯稱每月收取包含年息百分之四之
      利息及年息百分之五之倉棧費，合於當舖業法規定，無收
      取重利情事云云，自無可採。至於，被告辯護人事後於本
      院審理中提出之停車位租賃契約書及被告與被害人乙○○
      達成和解之和解書（參照本院卷第74、75至76頁），該停
      車位租賃契約書僅足以表明被告確有承租停車位之情，與
      被告有無合理告訴借款人收取倉棧費，是屬二事，並無必
      然之關連性，自無從資為有利於被告之事證；又該和解書
      內容，係被告事後所製作，且內容係表明雙方有所誤認，
      本院認為依據現有事證，尚無從據以認定被害人乙○○於
      借款當時確已知悉被告所收取之月息百分之九之利息中，
      有包括月息百分之五之倉棧費用之情，因此，該和解書亦
      無從資為有利於被告之事證，附此敘明。
（三）綜上所述，被告經營當鋪業，從事貸放款項業務，向被害
      人甲○○、乙○○收取年息百分之一０八與原本顯不相當
      之利息，前後合計收取重利金額達5萬7千元，業已該當於
      重利之犯罪構成要件。至於被告提出臺中市當鋪商業同業
      公會於94年8月2日中市當鋪墩公字第123號函文，用以主
      張可以按月收取月息百分之五之倉棧費，圖以巧立名目之
      方式，規避刑法重利罪責之規範，惟因該臺中市當鋪商業
      同業公會之見解，並非法律授權有權解釋法律之機關，其
      所為見解亦無任何法律效力及法律依據，自無從拘束法院
      之裁判見解，被告執以為辯，自難採信。本件事證已臻明
      確，被告犯行，洵堪認定。
二、論罪科刑部分：
（一）核被告所為，係犯刑法第三百四十四條之重利罪。（按：
      刑法第三百四十四條之重利罪，法定刑得科或併科銀元一
      千元以下罰金，據修正後刑法施行法增訂第一條之一：「
      中華民國94年1月7日刑法修正施行後，刑法分則編所定罰
      金之貨幣單位為新臺幣。94年1月7日刑法修正時，刑法分
      則編未修正之條文定有罰金者，自94年1月7日刑法修正施
      行後，就其所定數額提高為三十倍。但72年6月26日至94
      年1月7日新增或修正之條文，就其所定數額提高為三倍。
      」及刑法第三十三條第五款就罰金刑部分修正為：「新臺
      幣一千元以上，以百元計算之。」等規定，是依修正後之
      法律，刑法第三百四十四條之重利罪所得科或併科處之罰
      金刑最高為新臺幣三萬元、最低為新臺幣一千元；然依被
      告行為時之刑罰法律，即罰金罰鍰提高標準條例第一條前
      段規定之提高倍數十倍及刑法第三十三條第五款規定之罰
      金最低額一元計算，該罪之罰金刑最高為銀元一萬元，最
      低額為銀元十元，若依現行法規所定貨幣單位折算新臺幣
      條例第二條之規定換算為新臺幣，最高額雖與新法同為新
      臺幣三萬元，然最低額僅為新臺幣三十元。因此，比較修
      正前、後關於罰金刑之規定，自應以被告行為時即修正前
      關於科或併科處罰金刑之法律較有利於被告。）
（二）被告先後三次趁人急迫貸放款項收取重利之犯行，其時間
      緊接，手段同一，所觸犯犯罪構成要件相同之罪名，顯係
      基於概括犯意而為之，為連續犯之裁判上一罪關係，應依
      修正前刑法第五十六條之規定，論以一罪，並加重其刑。
      （查：刑法業於94年2月2日修正公布，並於95年7月1日生
      效施行。按行為後法律有變更者，適用行為時之法律，但
      行為後之法律有利於行為人者，適用最有利於行為人之法
      律，現行刑法第二條第一項定有明文。被告先後三次趁人
      急迫而貸放款項收取重利之犯行，其時間緊接，手段同一
      ，所觸犯為犯罪構成要件相同之罪名，顯係基於概括犯意
      反覆為之，而修正後刑法業已刪除連續犯之規定，考諸該
      規定刪除後，除法理上合於接續犯、包括一罪之情形仍可
      認為構成單一之犯罪外，其餘數犯罪行為之情形，即應依
      刑法第五十一條之規定予以分論併罰，此刪除雖非犯罪構
      成要件之變更，但顯已影響行為人刑罰之法律效果，自屬
      法律有變更。依修正前刑法，本件被告所犯之重利犯行，
      得論以連續犯，並得加重其刑至二分之一，然依修正後之
      刑法，各該行為，均應併合處罰，依修正後刑法第二條第
      一項之規定，比較新、舊法適用結果，仍應適用被告行為
      時之法律，即修正前刑法而論以連續犯，較為有利。）
（三）至於，被告於95年3月10日及95年4月25日先後二次貸放款
      項予被害人甲○○以收取高額利息部分（公訴人就此部分
      ，另行提起公訴，經本院以96年度易字第1697號另為不受
      理判決在案），與本案有連續犯之裁判上一罪關係，亦為
      本件起訴效力所及，本院自得併予審理。
（四）爰審酌被告經營當鋪，從事貸放款項為業，趁被害人乙○○、甲○○亟需用錢之機會，貸放款項而收取重利，牟取
      顯不相當之高額利息，惟因被告實際放高利貸之對象僅有
      二人，且貸放款項之利息約年息百分之108，目前已向被
      害人乙○○、甲○○分別收取3萬元、2萬7千元之重利，
      合計約5萬7千元，獲取之利益尚屬有限，被告經此教訓，
      當知收斂，不再從事放高利貸之行為，考量借貸係出於被
      害人乙○○、甲○○之自由意願，被告並無強迫之情事，
      事後亦未使用暴力討債，手段尚稱平和等一切情狀，量處
      如主文所示之刑，並依修正前刑法第四十一條第一項前段
      之規定併予諭知易科罰金之折算標準，以示懲儆。（按：
      被告犯罪時之刑法第四十一條第一項前段規定：「犯最重
      本刑為五年以下有期徒刑以下之刑之罪，而受六個月以下
      有期徒刑或拘役之宣告，因身體、教育、職業、家庭之關
      係或其他正當事由，執行顯有困難者，得以一元以上三元
      以下折算一日，易科罰金。」，又被告行為時之易科罰金
      折算標準，修正前罰金罰鍰提高標準條例第二條〈現已刪
      除〉規定，就其原定數額提高為一百倍折算一日，則本件
      被告行為時之易科罰金折算標準，最高應以銀元三百元折
      算一日，經折算為新臺幣後，應以新臺幣九百元折算一日
      。惟95年7月1日修正公布施行之刑法第四十一條第一項前
      段則規定：「犯最重本刑為五年以下有期徒刑以下之刑之
      罪，而受六個月以下有期徒刑或拘役之宣告者，得以新臺
      幣一千元、二千元或三千元折算一日，易科罰金。」，比
      較修正前後之易科罰金折算標準，係以95年7月1日修正公
      布施行前之規定，較有利於被告，則依刑法第二條第一項
      前段從舊從輕之規定，自應適用修正前刑法第四十一條第
      一項前段之規定，定其折算標準。）
（五）末查：被告素行紀錄良好，前無不良刑案紀錄，此有臺灣
      高等法院被告前案紀錄表一份在卷可稽；被告未曾因故意
      犯罪受有期徒刑以上刑之宣告，經此偵審教訓，當能知所
      警惕，信無再犯之虞，本院考量被告係當舖業者，從事質
      押典當業務，平日從事貸放款項為業，其於本院中到庭應
      訊時，言談態度平和和善，且於本案審理中，業經與被害
      人乙○○達成和解，未再向其收取高額之利息，而被害人
      甲○○部分則已因避債不知去向，以致無法達成和解，且
      被告因信任臺中市當鋪商業同業公會所出具之函示意見，
      認為可以收取倉棧費用之名目，變相收取較高額之利息等
      情狀，認所宣告之刑，以暫不執行為適當，爰依刑法第七
      十四條第一項第一款之規定，併予宣告緩刑二年，用啟自
      新，併觀後效。
據上論斷，應依刑事訴訟法第二百九十九條第一項前段，刑法第
二條第一項前段、第三百四十四條、第七十四條第一項第一款，
修正前刑法第五十六條、第四十一條第一項前段，罰金罰鍰提高
標準條例第一條前段、修正前罰金罰鍰提高標準條例第二條，現
行法規所定貨幣折算新臺幣條例第二條，判決如主文。
中　　華　　民　　國　　96　　年　　5 　　月　　29　　日
                  刑事第五庭    審判長法  官  鍾堯航
                                      法  官  劉麗瑛
                                      法  官  巫淑芳
上正本證明與原本無異。
如不服本判決，應於送達後十日內向本院提出上訴狀（須附繕本
），上訴於臺灣高等法院臺中分院。
                                      書記官  王麗麗
中　　華　　民　　國　　96　　年　　5 　　月　　29　　日
附錄論罪科刑法條：
中華民國刑法第344條：
乘他人急迫、輕率或無經驗貸以金錢或其他物品，而取得與原本
顯不相當之重利者，處一年以下有期徒刑、拘役或科或併科一千
元以下罰金。
